臺灣高等法院臺中分院刑事判決　　　　　民國九十三年度上易字第七七五號
　　上　訴　人
　　即　被　告　甲○○
　　選任辯護人　王忠沂
右上訴人因重利案件，不服臺灣彰化地方法院中華民國九十三年五月十四日第一審判
決（民國九十三年度易字第一○五號，起訴案號：臺灣彰化地方法院檢察署民國九十
二年度偵字第二七六六號），提起上訴，本院判決如左：
　　主      文
原判決撤銷。
甲○○無罪。
　　理      由
一、公訴意旨稱：被告甲○○係彰化縣員林鎮○○里○○街七十九號「永安當舖」之
    負責人，除經營一般典當業務外，另因丙○○經營生意，急需金錢以供工廠資金
    周轉，經商得陳穎墐之同意，於民國九十一年十月十二日，前往永安當舖，以陳
    穎墐名義向甲○○借錢周轉，甲○○即趁丙○○需款急迫之機會，貸予丙○○新
    台幣（下同）十二萬元，並以每月為一期，每期收取一萬元之利息（即一般利息
    六千元及以「租金」為名之利息四千元），以此方式取得與原本顯不相當之重利
    ，週年利率高達百分之一百。丙○○並需質押車號Ｋ八－五八一三號自小客車（
    登記名義人為陳穎墐）之行車執照，且簽發發票人為丙○○之本票二張（一張面
    額三萬元、一張面額十萬元，共十三萬元），及提供以丙○○之父劉昌柏為發票
    人之本票三張（三張本票面額共十萬元）供擔保，並配合甲○○就車號ＶＮＮ－
    四七一號機車（登記名義人為陳穎墐）部分，簽立汽（機）車過戶申請登記書，
    製造形式上出售機車並回租使用之假象，以掩人耳目。嗣因丙○○未能按期繳付
    利息，提出檢舉，因認被告犯有刑法第三百四十四條之重利罪嫌。
二、訊據被告甲○○矢口否認有何重利犯行，辯稱：告訴人丙○○於九十一年十月十
    二日偕同陳穎墐前來辦理汽車典當及機車過戶後出租事項，汽車部分典當十萬元
    ，每月利息六千元，而機車部分係出售予被告二萬元，因陳穎墐表示需再使用該
    機車，被告始以每月四千元之租金出租，但迄至丙○○提出檢舉為止，被告尚未
    收取到任何利息等語。另被告之選任辦護人辯護意旨稱：(一)被告在員林鎮○○街
    七十九號經營永安當舖，並在同址另申請有「當翔機車出租行」之營業執照，本
    件汽車典當十萬元，依當舖業法第十一條第二項、第二十條第二項之規定，年利
    率最高可達百分之四十八，則每月利率為百分之四，另加汽車典當後之保管費即
    倉棧費百分之五，即質當物每一萬元，每月可收取利息九百元，以陳穎墐之汽車
    典當十萬元計算，每月可收利息九千元，但被告只收六千元。另外機車係出售過
    戶予被告二萬元，陳穎墐租回使用，故收取租金四千元，此並非利息，(二)當舖收
    取典當物，並未於持當時收取利息，均係於三個月滿當時，由持當人前來付息，
    當舖業法第十九條後段規定：「不得預扣利息及費用」，且付息時均有開收據，
    陳穎墐、丙○○於九十一年十月十二日典當時未付過利息，三個月後亦未付息，
    丙○○即提出檢舉，故迄今利息分文未付，而重利罪並不處罰未遂犯，是被告應
    未構成重利罪。(三)永安當舖在彰化縣員林鎮○○路三九○巷二二號處租用一個倉
    庫，專門停放典當之汽車，本件所典當之車號Ｋ八－五八一三號自小客車確交由
    被告保管停放於該處，依法自得收取百分之五之倉棧費等語。
三、按刑法第三百四十四條之重利罪，以乘他人急迫、輕率或無經驗，貸以金錢或其
    他物品，而取得與原本顯不相當之重利為成立要件。本罪之行為，即俗稱之「高
    利貸」，必其重利具有與原本顯不相當之情形，始足當之，且本罪無處罰未遂之
    規定，自應以行為人已取得重利之必要，否則僅為約定重利，而尚未取得者，即
    不足為罪。經查本件被告係設於彰化縣員林鎮○○街七十九號「永安當舖」之負
    責人，此有彰化縣政府九十二年五月九日府建商字第○九二○○八四五○一號函
    附之「永安當舖」營利事業登記資料在卷可稽，而告訴人丙○○係於九十一年十
    月十二日偕同陳穎墐至該當舖，以陳穎墐之名義，及以陳穎墐所有車牌號碼Ｋ八
    －五八一三號自小客車一部，向該當舖質押借款十萬元，每月為一期，每期約定
    利息六千元，另以陳穎墐所有車號ＶＮＮ－四七一號機車過戶予被告，得款二萬
    元，再由被告將該機車出租予陳穎墐，每月租金四千元，此亦有上開汽車當票影
    本一紙及車號ＶＮＮ－四七一號機車過戶異動書影本四件附卷可憑。是以陳穎墐
    以上開汽車典當及以上開機車過戶，共向被告取得十二萬元，每月應支付被告一
    般利息六千元及租金四千元，合計一萬元，而公訴人認為機車部分，係被告製造
    形式上出售機車並回租使用之假象，其實係以「租金」為名之利息四千元，連同
    該一般利息六千元，被告每期可收取一萬元利息，以此方式取得與原本顯不相當
    之重利，週年利率高達百分之一百云云。但查：(1)汽車典當利息，依當舖業法第
    十一條第二項、第二十條第二項之規定，年利率最高可達百分之四十八，另加倉
    棧費百分之五，即質當物每一萬元，每月可收取利息四百元加倉棧費五百元，共
    九百元，該汽車典當十萬元，則每月被告可收取九千元，但被告僅收取六千元，
    並未逾法定典當利率標準，雖內政部九十二年度內授營字第○九二○○七八○七
    三號函認定倉棧費之收取，以質物留置於當舖之庫房為限，但汽車屬於大體積質
    物，需要相當之場所停放保管，被告係將該收當之汽車，停放於員林鎮○○路三
    九○巷二二號光大停車場內，此不唯證人張全才供明，即告訴人丙○○於九十三
    年四月二十八日在原審亦供稱：「汽車就放在被告的停車場，我需要的時候再向
    她借」「汽車還留在那裡」等語（原審卷八十九頁），則被告確實保管該部汽車
    ，自可向持當人收取倉棧費，應無違反內政部上開函文之解釋，從而被告以每月
    利率百分之四、加上倉棧費百分之五，以本件汽車典當十萬元，每月應可收利息
    九千元，而被告只收六千元，即不能認為屬於重利(2)至於該ＶＮＮ－四七一號機
    車部分，當事人間究竟有無買賣之真意，或如公訴人所指被告係虛以買賣回租為
    名，實則為放款收取重利？此經原審傳喚告訴人丙○○到庭說明，據丙○○結證
    供稱：「機車是陳穎墐的，她的小朋友是我教的，之前如果做生意需要資金時，
    她會幫我，當時機車要賣給被告，是我們兩個商量的，我先提議，她當時知道我
    急需用錢，同意我將機車賣掉．．．機車賣給她（指被告）二萬元，然後用租的
    ，機車當時賣給被告，因為機車是陳穎墐的，不想讓陳穎墐的家人懷疑，所以向
    她租，那時候就是急需用錢，有差這二萬元」等語（原審卷九十頁反面、九十一
    、九十二頁），依上所供，顯然係丙○○急需用錢，尚差二萬元，於與陳穎墐商
    量後，陳穎墐同意以二萬元將該機車出售予被告，以濟丙○○燃眉之急，此亦有
    出售該機車，雙方所書立之汽（機）車過戶申請登記書、機車車輛異動登記書等
    影本在卷可查（原審卷五二－五四頁），是該機車確屬一般之買賣而非質當甚明
    ，其後所以又以每月四千元回租該機車，乃係告訴人憂慮陳穎墐之家人不見該機
    車會起疑心，始向被告租回，故無論每月租金四千元是否過高，然既非借貸關係
    ，即無重利之可言。(3)告訴人丙○○於九十二年三月十七日警訊供稱：「借款十
    萬元，利息每十天為一期，每期新台幣一萬元」，「我是親自持現金到永安當舖
    繳息，約有十次」，九十二年四月二十一日偵查中供稱：「我跟她借十萬，利息
    一個月一萬」，「我本人拿去給她，每個月拿」，「（問：是否確定利息是十萬
    元每個月一萬元？）答：是一萬元都是利息，利息是給現金」，九十三年四月二
    十八日原審審理，審判長問：「總共付了幾次利息？」答：「忘記付了幾次利息
    ，當時需要還很多錢，忘了到底還了幾次利息」，辯護人詰問：「這次，九十一
    年十月十二日典當Ｋ８－五八一三號汽車十萬元，利息一個月六千，請問妳典當
    當天有無支付利息？」答：「沒有」，問：「妳典當汽車十萬元，這件有無支付
    過利息？」答：「有，有約定支付利息的時間，我就拿過去了，十月十二日借款
    ，就是下個月十二日支付利息」。由上所供，或言「十天付息一萬元」，或言「
    一個月利息一萬元」，或言「當日借款，下個月付息」，或言「當天沒有支付利
    息」，或言「付幾次利息，忘記了」，其前後所言不一，究竟有無付息，已屬足
    疑，且當舖收取利息，依當舖業法第十九條規定，不得預扣利息，均於三個月滿
    當時收取利息，而收取利息時，均會開發利息單據交付持當人，以為繳息之證明
    ，另有存根聯存放於當舖，此有被告提出其他客戶蘇能鎗、黃金春之利息存根聯
    在卷可資參考（本院卷五二、五三頁），惟無論陳穎墐或丙○○所稱被告曾收取
    其利息一節，始終未能提出繳息單據，以為證明，則所謂有繳息，顯屬無據，
    是被告所供告訴人丙○○、陳穎墐於九十一年十月十二日典當當時未付過利息，
    其後利息亦分文未付等語，即堪採取。
四、綜上所述，本件典當汽車部分，被告約定每月僅收取利息六千元，並未逾法定利
    率標準，而機車部分係依法買賣，依法過戶，回租機車收取租金，與借貸收取利
    息之性質不同，且告訴人均未能提出，被告已收取利息之收據，難認被告業已獲
    取與原本顯不相當之重利，則參之前開法條說明，自不能以重利罪相繩，乃原審
    未察，遽予被告論科，即有未洽，被告上訴否認犯罪，為有理由，應由本院將原
    判決撤銷，以被告犯罪不能證明，予以諭知無罪。
五、據上論斷，應依刑事訴訟法第三百六十九條第一項前段、第三百六十四條、第三
    百零一條第一項前段，判決如主文。
本案經檢察官乙○○到庭執行職務。
中      華      民      國　    九十三  年     九      月   二十九 　日
　　　　　　　　　　　　　　　　臺灣高等法院臺中分院刑事第二庭
　　　　　　　　　　　　　　　　　　　審判長法  官　羅　禮　政
　　　　　　　　　　　　　　　　　　　　　　法  官  蔡　聰　明
　　　　　　　　　　　　　　　　　　　　　　法  官　陳　欣　安
右正本證明與原本無異。
不得上訴。
　　　　　　　　　　　　　　　　　　　　　　書記官  紀  美  鈺
中      華      民      國　    九十三     年     九      月    三十　　日
                                                                        Ｒ
